---
title: "Maria Eduarda Thomaz - Trabalho 2"
format: html
editor: visual
---

```{r}
#| label: load-packages
#| include: false

library(GetBCBData)
library(tidyverse)
```

```{r}
#| label: load-data
#| include: false

my.id <- c(pibpercap = 21775)

df.bcb <- gbcbd_get_series(id = my.id ,
                           first.date = '1996-12-31',
                           last.date = Sys.Date(),
                           format.data = 'long',
                           use.memoise = TRUE, 
                           cache.path = tempdir(), # use tempdir for cache folder
                           do.parallel = FALSE)

glimpse(df.bcb)

```

## Produto Interno Bruto Per Capita Em R\$ Correntes

O Produto Interno Bruto (PIB) per capita em R\$ correntes, segundo o Banco Central do Brasil (BCB) e o Sistema Gerenciador de Séries Temporais (SGS), representa o valor total de bens e serviços finais produzidos no país em determinado ano, dividido pela população residente, expresso em reais nominais (sem correção pela inflação). Essa métrica permite avaliar, de forma simplificada, a média de riqueza gerada por habitante, sendo útil para comparações ao longo do tempo ou entre regiões. A série extraída do SGS do BCB utiliza dados agregados do IBGE, atualizados anualmente, e é frequentemente utilizada para análises econômicas e políticas públicas.

Abaixo, temos o gráfico da evolução do PIB per capita do Brasil, em valores correntes, desde meados da década de 1990 até o ano de 2023, com projeção para 2024. O gráfico mostra claramente uma tendência de crescimento contínuo ao longo do tempo, ainda que com variações de ritmo em diferentes períodos. Esse indicador reflete a média de produção de riqueza por habitante, considerando os valores nominais de cada ano. Observa-se que, apesar de momentos de crise econômica e instabilidade política, como nos anos de 2015 a 2016 e durante a pandemia em 2020, o PIB per capita manteve sua trajetória de alta, principalmente impulsionado pela inflação, recuperação econômica e mudanças na estrutura produtiva do país.

```{r}
#| label: graf1
#| warning: false
#| echo: false

format_reais <- function(x) {
  paste0("R$ ", format(x, big.mark = ".", decimal.mark = ",", scientific = FALSE))
}

pib <- ggplot(df.bcb, aes(x = ref.date, y = value)) +
  geom_line(color = "blue") +
  geom_point(color = "darkred", size = 2) +
  scale_y_continuous(
    breaks = seq(0, max(df.bcb$value, na.rm = TRUE), by = 5000),
    labels = format_reais
  ) +
  scale_x_date(
    date_breaks = "4 years",
    date_labels = "%Y"
  ) +
  labs(title = "PIB per capita ao longo do tempo",
       x = "Ano",
       y = "PIB per capita (R$)") +
  theme_minimal()

print(pib)
```

Ao analisarmos o gráfico, observamos um crescimento expressivo e relativamente contínuo da renda média por habitante, partindo de cerca de R\$ 6 mil em meados dos anos 1990 para mais de R\$ 55 mil em 2024. Esse comportamento reflete tanto o crescimento econômico do país quanto o efeito da inflação acumulada sobre os valores nominais.

Durante os anos 1990, o crescimento do PIB per capita foi moderado, reflexo de um período de instabilidade econômica, hiperinflação no início da década e da implantação do Plano Real (1994), que estabilizou a moeda e possibilitou um ambiente mais favorável ao crescimento. Já nos anos 2000, especialmente entre 2003 e 2010, o Brasil viveu um ciclo de expansão econômica sustentada por políticas de estímulo ao consumo interno, crescimento das exportações (sobretudo de commodities) e aumento do crédito. Esses fatores impulsionaram o aumento do PIB per capita, como demonstrado pela inclinação mais acentuada da curva nesse período.

Entre 2015 e 2019, o gráfico evidencia um crescimento mais lento, associado à crise econômica iniciada em 2014, marcada por recessão, queda da atividade industrial, crise política e fiscal. A partir de 2020, observa-se uma forte aceleração no PIB per capita em valores correntes, que pode ser explicada por diversos fatores: a recomposição do nível de atividade após a crise provocada pela pandemia da COVID-19, políticas de estímulo fiscal, e, principalmente, os efeitos da inflação elevada, que aumentam os valores nominais do PIB (embora não necessariamente reflitam aumento real de bem-estar).

Em resumo, o PIB per capita em R\$ correntes é uma medida importante para análises macroeconômicas, embora deva ser interpretado com cautela, pois não considera desigualdade de renda nem os efeitos da inflação sobre o poder de compra. Sua evolução reflete os principais ciclos econômicos do país e pode ser melhor compreendida quando analisada junto a outras variáveis, como inflação, desemprego, taxa de câmbio e crescimento real do PIB.
